【裁判字號】    97,消債更,1211
【裁判日期】    980105
【裁判案由】    更生事件
【裁判全文】
臺灣臺南地方法院民事裁定          97年度消債更字第1211號
聲  請  人
即  債務人  甲○○
代  理  人  杜婉寧律師
上列當事人因消費者債務清理事件聲請更生，本院裁定如下：
    主  文
聲請駁回。
聲請程序費用新臺幣壹仟元由聲請人負擔。
    理  由
一、按債務人與金融機構協商成立者，不得聲請更生或清算，但
    因不可歸責於己之事由，致履行顯有重大困難者，不在此限
    ；本條例施行前，債務人依金融主管機關協調成立之中華民
    國銀行公會會員辦理消費金融案件無擔保債務協商機制與金
    融機構成立之協商，準用前項之規定，消費者債務清理條例
    （下稱本條例）第 151條第5項、第6項分別定有明文。衡諸
    前開規定之立法意旨，可見債務人無論在本條例施行前後，
    與金融機構之債權人成立協商後，即應本於債權契約之誠信
    原則勉力履行，除非有前述不可歸責於己之事由，且其履行
    顯然有重大困難，不得率爾依本條例更生程序清理其債務。
    又按聲請更生或清算不合程式或不備其他要件者，法院應以
    裁定駁回之，但其情形可以補正者，法院應定期間先命補正
    ，復為同條例第8條所明定。
二、本件聲請意旨略以：聲請人即債務人甲○○現任職於翔優全
    人教育機構，每月薪資約新臺幣（下同）18,000元，除此薪
    資收入外，並無其他財產，然累積債務總金額已達 580,849
    元，前曾依照中華民國銀行公會會員辦理消費金融案件無擔
    保債務協商機制，與債權人台新銀行等 5家銀行成立協商，
    每月應還款金額為12,510元，惟協商成立時，聲請人處於失
    業狀態中，因此是否簽訂協議書、繳納協商款等事宜，概由
    聲請人之父親鄭登毓處理。聲請人於95年 9月覓得托兒所教
    師工作，月薪18,000元，聲請人領得薪資後全數交由父親鄭
    登毓統籌支配，父親鄭登毓於96年 8月告知聲請人無力再繼
    續依原協議清償協商款，聲請人於96年 9月因不堪債權銀行
    不斷騷擾工作單位，惹來同事之異樣眼光等壓力，於96年 9
    月自動離職，是聲請人毀諾係由於失業肇致，有不可歸責於
    己致履行協商條件顯有重大困難之事由，符合消費者債務清
    理條例第3條、第151條第 5項但書之規定，爰依上開規定，
    提出財產及收入狀況說明書、債權人清冊、債務人清冊，聲
    請更生等語。
三、經查，本件聲請人前於本條例施行前，依金融主管機關協調
    成立之中華民國銀行公會會員辦理消費金融案件無擔保債務
    協商機制與金融機構於95年 8月20日成立協商，當時聲請人
    之無擔保債務總額為 730,969元，雙方約定聲請人每月應償
    還款項合計為12,510元，聲請人自95年 9月10日起開始依約
    繳款，繳款12期，迄97年10月始毀諾等情，有本院依職權向
    最大債權人台新銀行調取之經聲請人簽名之協議書及無擔保
    還款計劃附卷可稽，並經本院依職權向其他債權人京城商業
    銀行、安泰商業銀行、渣打國際商業銀行、遠東國際商業等
    查明屬實，有上開台新銀行等銀行之民事陳報狀在卷足憑，
    堪信為真實。
四、聲請人雖主張，其95年 8月與最大債權銀行達成協商，每月
    應還款金額為12,510元，惟協商成立時，聲請人處於失業狀
    態中，因此是否簽訂協議書、繳納協商款等事宜，概由聲請
    人之父親鄭登毓處理。聲請人於95年 9月覓得托兒所教師工
    作，月薪18,000元，聲請人領得薪資後全數交由父親鄭登毓
    統籌支配，父親鄭登毓於96年 8月告知聲請人無力再繼續依
    原協議清償協商款，聲請人於96年 9月因不堪債權銀行不斷
    騷擾工作單位，惹來同事之異樣眼光等壓力，於96年9月自
    動離職，是聲請人毀諾係由於失業肇致，有不可歸責於己致
    履行協商條件顯有重大困難之事由等語，惟查：
  (一)聲請人主張：95年 8月與最大債權銀行達成協商，每月應還
    款金額為12,510元，惟協商成立時，聲請人處於失業狀態中
    ，因此是否簽訂協議書、繳納協商款等事宜，概由聲請人之
    父親鄭登毓處理云云，然經本院依職權向聲請人前任職之臺
    南市立第五托兒所函詢聲請人任職教師之起迄時間及任職期
    間每月實際薪資若干等情，業據該托兒所函覆結果：甲○○
    93年度（ 6月7日至12月31日）薪資為120,711元、年終獎金
    為15,764元、代扣勞健保共3,368元；94年度薪資為212,908
    元、年終獎金為27,833元、代扣勞健保共 6,040元；95年度
    薪資為214,610元、年終獎金為27,833元、代扣勞健保共6,1
    32元；96年度（1月1日至9月15日）薪資為 153,068 元、年
    終獎金為20,875元、代扣勞健保共 4,205元；薪資係匯入大
    光郵局等語，此有該托兒所97年10月24日南市五托人市第09
    70001425號函暨該函檢附之「臺南市立第五托兒所臨時僱工
    薪資清冊」一份在卷足憑，並參以聲請人所提出之臺南大光
    郵局郵政存簿儲金簿影本所載。又查，聲請人95年 8月20日
    與最大債權銀行達成協商時，當月有薪資收入為17,935元，
    95年8月20日與最大債權銀行達成協商之前，每月亦有1萬餘
    元至2萬餘元不等之薪資收入，足徵聲請人自93年 6月7日起
    迄96年 9月15日止，均任職於臺南市立第五托兒且每月有固
    定薪資收入，是以，聲請人主張其協商成立時處於失業狀態
    中，顯與事實不符，要難採信。
  (二)按債務人與金融機構之債權人成立協商後，即應本於債權契
    約，依誠實及信用之原則勉力履行之，是以，債務人在履行
    債務期間，須經歷經濟困苦之過程，其生活程度當然必須相
    當限制，除應積極開源努力勤奮工作以增加收入償還債務外
    ，尚須節流儉樸其生活需求而適當控制其生活費用支出，以
    達成勉力履行債務。次按消費者債務清理條例第151條第5、
    6 項規定：「債務人與金融機構協商成立者，不得聲請更生
    或清算。但因不可歸責於己之事由，致履行顯有重大困難者
    ，不在此限。本條例施行前，債務人依金融主管機關協調成
    立之中華民國銀行公會會員，辦理消費金融案件無擔保債務
    協商機制與金融機構成立之協商，準用前項之規定。」，所
    謂因不可歸責於己之事由，致履行顯有重大困難之情形，應
    係指債務人與最大債權金融機構協商「成立後」，債務人之
    經濟狀況、生活等客觀事實有顯著變動者而言，亦即債務清
    償方案成立後，固由債務人按其條件履行，惟須於其後發生
    情事變更，在清償期間因不可歸責於己之事由，而有收入或
    收益不如預期或支出增加之情形，致該還款方案履行困難甚
    或履行不能，始能聲請更生或清算。此項規定旨在避免債務
    人任意毀棄已成立之協商，濫用更生或清算之裁判上債務清
    理程序，況該債務清償方案係經當事人行使程序選擇權所為
    之債務清理契約，債務人自應受該還款協議所拘束。
  (三)再查聲請人於95年 8月20日與債權銀行成立協商後，約定每
    月償還12,510元，自95年9月第一次繳款，迄96年8月最後一
    次繳款，共繳納12期始毀諾，而參酌上開臺南市立第五托兒
    所97年10月24日南市五托人市第0970001425號函暨該函檢附
    之「臺南市立第五托兒所臨時僱工薪資清冊」所載：甲○○
    95 年度薪資為214,610元、年終獎金為27,833元、代扣勞健
    保共6,132元；96年度（1月1日至 9月15日）薪資為153,068
    元、年終獎金為20,875元、代扣勞健保共 4,205元，則聲請
    人95年度平均每月收入約為19,693元【計算式：214,610＋2
    7, 833－6,132）/12＝19,693】；96年度平均每月收入約為
    18, 860元【計算式：153,068＋20,875－4,205＝18,860 】
    ，且依聲請人提出之上開臺南大光郵局郵政存簿儲金簿影本
    可證，聲請人自95年8月債務協商至96年9月毀諾，每月實領
    薪資亦均維持在1萬5千餘元至2萬2千餘元，足徵聲請人當月
    之實領薪資均維持在1萬5千餘元至2萬2千餘元，是聲請人於
    履行協商債務清償期間，其財產收入並無減少，堪予認定。
  (四)復查，聲請人亦自陳聲請前二年內必要支出為其個人基本生
    活費用平均每月10,459元，是聲請人於債務協商期間其家庭
    支出並未有重大變化，其財產亦無明顯減少，亦可認定。
  (五)此外，聲請人於95年 8月20日與無擔保借款協商成立時，既
    已考量其本身收入、支出狀況以決定還款之金額是否為其所
    能負擔，而聲請人所主張每月收入扣除生活必要費用，已不
    足支付協商月付款之情形，既為協商當時已存在之事實，而
    非協商成立後始發生之情事，聲請人仍願意以每月還款12,5
    10元之條件與債權銀行達成協商合意，顯見其前述主張，尚
    有可疑，已難憑信，且聲請人所執之事由又為協商時即已存
    在之事實，據為毀諾且不可歸責於己之理由，亦非可採。更
    何況，依誠實信用原則，聲請人既與債權銀行達成協商合意
    ，自當依約履行，縱聲請人為償還債務，必須經歷履行期間
    較不寬裕之經濟生活，然此乃聲請人於負擔債務時即得預見
    ，聲請人更應樽節開支，戮力還款，自不得於與金融機構成
    立協商後，又率爾聲請依更生程序清理其債務。
  (六)至於聲請人稱96年 9月因不堪債權銀行不斷騷擾工作單位，
    惹來同事之異樣眼光等壓力，於96年 9月自動離職，是聲請
    人毀諾係由於失業肇致，有不可歸責於己致履行協商條件顯
    有重大困難之事由云云，惟聲請人既明知其每月薪資約1萬8
    千餘元，每月須繳納協商債務金額12,510元，則聲請人自應
    更努力勤奮工作，維持穩定之收入來源或選擇可以增加收入
    之工作，並以其所得清償債務，不得隨意因外在因素或別人
    異樣眼光而任意離職，是本件聲請人既係本其自由意志選擇
    決定自動離開原任職之臺南市立第五托兒所之教職工作，核
    其行為屬自願性離職，與公司倒閉或被公司裁員、資遣等非
    自願性離職之情形有別，其如因此導致失業，喪失原來穩定
    之薪資收入，自難認其有不可歸責於己之事由，致履行顯有
    重大困難之情形存在。
  (七)綜參以上各情，聲請人於履行協商債務清償期間，其財產收
    入並無減少，其家庭支出又無減少之情況下，已難謂聲請人
    有何履行顯有重大困難之情事存在，且聲請人所提出之證據
    ，亦不足以證明其確有「因不可歸責於己之事由致履行顯有
    重大困難」之情形，自與消費者債務清理條例第151條第5項
    之要件，顯有未合。
五、末按債務清償方案既係經當事人於本條例施行前行使選擇權
    所合意成立之債權契約，債務人自應受該成立之契約所拘束
    ，如認該協商成立之清償方案其後有不適當履行之情形，仍
    應誠實面對債務，再循本條例所定之協商機制，誠意向債權
    人協商謀求更合理之清償方案，而非輕率毀諾，逕為聲請更
    生清理程序。查聲請人既於本條例施行前與債權人台新銀行
    等銀行成立協商，每月償12,510元，且已依協商方案履行，
    如事後有履行不便之情形，認清償方案應予適當調整，非不
    可經由本條例所規定之協商程序，再與債權人重新協商，訂
    定適當可行之清償方案。且參以，97年 5月中華民國銀行公
    會決議，金融機構就曾經參加95年度債務協商毀諾客戶提供
    「個別協商一致性方案」及對有繳款困難之債務協商持續履
    約客戶提供「變更債務協商協議書方案」，目前並有提供18
    0期，0利率之協商方案等語，是認聲請人自當循此途徑以求
    解決，方符合本條例兼顧保障債權人公平受償及重建復甦債
    務人經濟生活之立法目的，況且，聲請人業已履行12期，債
    務總額亦由730,969元減少至580,849元，倘能與金融機構再
    次成立協商，如依銀行公會目前所提供180期，0利率之協商
    方案，甚而其每月之還款金額將可降低至 3,227元，是以，
    聲請人率予毀諾，逕為聲請本件更生，亦有不當。
六、綜上所述，本院綜合前述聲請人財產收入及固定生活必要支
    出以觀，聲請人於履行協商債務清償期間，並無收入減少及
    支出增等財產狀況重大變動，自亦無有何不可歸責於己之事
    由，致履行顯有重大困難之情事存在，即與消費者債務清理
    條例第151條第5項所規定：【不可歸責於己之事由】及【履
    行顯然有重大困難】之要件，均有未合。從而，聲請人於消
    費者債務清理條例施行前，既已與金融機構之債權人依金融
    主管機關協調成立之中華民國銀行公會會員辦理消費金融案
    件無擔保債務協商機制成立協商，其聲請更生，顯然違背前
    揭條例第 151條第6項準用同條第5項前段之規定，且上開欠
    缺又屬無從補正，自應予駁回其更生之聲請，爰裁定如主文
    。
中    華    民    國    98    年    1     月    5     日
                  民事第一庭    法  官  蔡美美
上為正本係照原本作成。
如不服本裁定，應於裁定送達後10日內，以書狀向本院提出抗告
，並繳納抗告費新臺幣1千元。
中    華    民    國    98    年    1     月    5     日
                                書記官  謝明達


司法院資訊處製作；財團法人民間司法改革基金會備份。
